臺灣高等法院民事判決
110年度上字第64號
上  訴  人  
即被上訴人  陳蕭淑琴
法定代理人  
兼被上訴人  陳雅靜  
被  上訴人  陳錦添  
            陳重佑  
            陳巧慈  
共      同
訴訟代理人  徐秀蘭律師
被上訴人即  
上  訴  人  張文良  


訴訟代理人  張曉玲  
            魏順華律師
上列當事人間請求損害賠償事件，陳蕭淑琴、張文良對於中華民
國109年11月16日臺灣新竹地方法院109年度重訴字第46號第一審
判決各自提起上訴，本院於111年3月15日言詞辯論終結，判決如
下：
    主      文
原判決關於駁回戊○○○後開第二項之訴部分，及該部分假執行之
聲請，暨訴訟費用（除確定部分外）之裁判均廢棄。
上開廢棄部分，甲○○應再給付戊○○○新臺幣柒拾萬零捌佰肆拾壹
元，及自民國一○八年一月八日起至清償日止，按週年利率百分
之五計算之利息。
戊○○○其餘上訴駁回。
甲○○上訴駁回。
第一審（確定部分外）、第二審訴訟費用，戊○○○上訴部分，由
甲○○負擔百分之十五，餘由戊○○○負擔；甲○○上訴部分，由甲○○
負擔。
本判決第二項於戊○○○以新臺幣貳拾參萬肆仟元為甲○○供擔保後
，得假執行。但甲○○如以新臺幣柒拾萬零捌佰肆拾壹元為戊○○○
預供擔保，得免為假執行。 
    事實及理由
壹、程序方面：
一、按因犯罪而受損害之人，於刑事訴訟程序得附帶提起民事訴
    訟，對於被告及依民法負賠償責任之人，請求回復其損害；
    前項請求之範圍，依民法之規定，刑事訴訟法第487 條定有
    明文。所謂因犯罪而受損害之人，係指因刑事被告之犯罪行
    為，而致其身體、自由、名譽或財產等個人權利，受有損害
    之人而言。不以直接因犯罪而受損害者為限，凡間接或附帶
    受有形或無形損害之人，在民法上對加害人有請求損害賠償
    之權利者，均得提起之（最高法院106年度台抗字第1180號
    裁定意旨參照）。查本件係因被上訴人即上訴人甲○○（下逕
    稱甲○○）駕駛車牌號碼0000-00號自用小客車（下稱系爭汽
    車）與上訴人即被上訴人戊○○○（下逕稱戊○○○）騎乘之車牌
    號碼000-000號普通重型機車（下稱系爭機車）發生擦撞，
    致戊○○○受有重傷（下稱系爭車禍），此經臺灣新竹地方法
    院（下稱原法院）刑事庭107年度交易字第649號判決甲○○犯
    過失致重傷罪在案（甲○○上訴後，經本院109 年度交上易字
    第80號判決駁回其上訴而告確定，下稱另案刑事案件），有
    另案刑事判決在卷可參【見原法院109年度竹司調字第6號卷
    （下稱司調卷）第3至12頁】，並經本院調閱另案刑事案件
    電子卷宗核閱無訛。被上訴人己○○（下逕稱己○○）為戊○○○
    之配偶，其於另案刑事案件審理時（即民國108年1月7日）
    ，以其身為戊○○○之配偶，因甲○○前開過失致重傷犯行，使
    戊○○○無法與家人交流，亦有侵害其基於配偶之身分法益，
    其屬因犯罪而受有損害之人，爰依民法第195 條第3 項、第
    1項等規定，提起刑事附帶民事請求，有刑事附帶民事起訴
    狀在卷可佐【見原法院108年度交附民字第18號卷（下稱附
    民卷）第7至23頁】，就其所提本件刑事附帶民事訴訟，揆
    諸前開裁定意旨，己○○應認係屬因犯罪而受損害之人，其起
    訴於法有據。甲○○辯稱己○○起訴為不合法云云，自不足採。
     
二、甲○○雖辯稱被上訴人丁○○、丙○○、乙○○（下逕稱姓名）於原
    審所為追加起訴為不合法云云；惟按訴狀送達後，原告不得
    將原訴變更或追加他訴，但請求之基礎事實同一者，不在此
    限，民事訴訟法第255 條第1 項第2 款定有明文。又所謂訴
    之變更或追加，包括當事人之變更或追加，惟除法律別有規
    定或因訴訟標的對於數人必須合一確定者外，追加原非當事
    人之人為被告，應綜合考量被追加為被告之人之審級利益、
    程序保障及訴訟之經濟、防止裁判之矛盾、發見真實、促進
    訴訟、擴大解決紛爭效能、避免訴訟延滯與程序法上之紛爭
    一次解決等項而為准否追加之依據（最高法院105年度台抗
    字第727號裁定意旨參照）。查本件刑事附帶民事訴訟，丁○○、丙○○、乙○○雖係於裁定移送原法院民事庭審理後，方於1
    09 年5 月29日具狀追加丁○○、乙○○及丙○○為原告，並請求
    甲○○給付其3 人各50萬元本息（見原審卷一第38、39頁）。
    經核其等之追加，均係基於戊○○○因系爭車禍所生傷害之事
    實，請求之基礎事實同一，且主要爭點、證據資料具有共通
    性及關連性，亦得於同一訴訟中予以援用，追加起訴具訴訟
    經濟性，又丁○○、丙○○、乙○○於一審審理時即為追加，對甲○○之審級利益保障並無妨礙，而准予追加，亦有助於紛爭解
    決一次性目的之達成，則依前揭規定及裁定意旨，自無不合
    ，應予准許。
三、按第二審為訴之變更追加，非經他造同意，不得為之，但減
    縮應受判決事項之聲明者，不在此限，民事訴訟法第446條
    第1項、第255條第1項第3款定有明文。戊○○○之上訴聲明原
    為甲○○應給付戊○○○新臺幣（下同）455萬0,806元本息（見
    本院卷一第35至36頁）。其於110年7月26日先以民事準備狀
    減縮前開請求金額為452萬7,380元（見本院卷一第273至275
    頁），再於111年3月11日以民事追加上訴聲明狀擴張前開請
    求金額為467萬2,805元（見本院卷二第81至89頁）。核其變
    更，係屬減縮、擴張應受判決事項之聲明，與前開規定並無
    不合，應予准許。　
貳、實體方面：　　
一、戊○○○、丁○○、己○○、乙○○、丙○○（以下合稱戊○○○等5人）
    主張：
　　甲○○於107年6月3日上午7時55分許，駕駛系爭汽車沿新竹市
    公道五路4段由東往西方向駛入單行道，而行經公道五路與
    東大路3段交岔路口時，本應遵守道路交通號誌之指示及行
    經劃設穿越虛線之無號誌匝道口，應讓主線道行駛之車輛先
    行，且非不能注意，竟仍未注意而貿然駛入前揭路口，適有
    戊○○○騎乘系爭機車沿東大路3段直行至該路口，與甲○○駕駛
    之系爭汽車發生擦撞，致戊○○○人車倒地，受有外傷性硬腦
    膜下出血及腦內出血之傷害，經治療後，迄今仍有肢體活動
    功能、吞嚥功能及認知功能與大小便失禁等障礙（下稱系爭
    傷害）。甲○○因系爭車禍，前經另案刑事判決判處甲○○犯過
    失傷害致人重傷罪，處有期徒刑6月，如易科罰金，以1,000
    元折算1日，並告確定，自有構成侵權行為。而戊○○○因系爭
    車禍，分別支出醫療費用21萬1,972元、看護費用63萬3,528
    元、交通費用2萬1,910元、其他（看護清潔用品及營養品等
    ）增加生活支出10萬5,957元、未來醫療看護及生活用品支
    出1292萬1,964元、系爭機車毀損維修費用4,200元、減少勞
    動能力之損害96萬元、慰撫金300萬元，合計1785萬9,531元
    。經扣除強制汽車責任保險理賠金220萬及甲○○已給付之50
    萬元，戊○○○尚得對甲○○請求1515萬9,531元。另己○○為戊○○○之配偶，丁○○、乙○○、丙○○（以下逕稱己○○等4人）為戊○○○之子女，皆因甲○○前開侵權行為而受有非財產上之損害，
    己○○等4人自得分別對甲○○請求慰撫金200萬元、50萬元、50
    萬元、50萬元等語。爰依民法第184條第1項前段、193條、1
    95條等規定，聲明請求：㈠甲○○應給付戊○○○1515萬9,531元
    ，及自起訴狀繕本送達翌日起至清償日止，按週年利率5%計
    算之利息；㈡甲○○應給付己○○200萬元，及自起訴狀繕本送達
    翌日起至清償日止，按週年利率5%計算之利息；㈢甲○○應給
    付丁○○、乙○○、丙○○各50萬元，及自民事補充理由二狀繕本
    送達翌日起至清償日止，按週年利率5%計算之利息；㈣願供
    擔保，請准宣告假執行。  
二、甲○○則以：
　　戊○○○於系爭車禍發生前，已年滿65歲，且其是否有經營自
    助餐廳之勞動行為，及有受有不能工作之損害，均屬有疑，
    而其薪資部分，亦無證據得予證明。又戊○○○請求之將來看
    護費用、慰撫金均屬過高。另民法第195條第3項準用第1項
    規定係在保護父母子女及配偶對於本人（即戊○○○）間之身
    分法益，系爭車禍僅有侵害戊○○○個人之身體、健康法益，
    己○○等4人自不能依此請求慰撫金。再就系爭車禍之肇致，
    戊○○○亦與有過失，應負擔40％過失之責等語。  
三、原審為戊○○○等5人一部勝訴、一部敗訴之判決，即判命甲○○
    應給付戊○○○180萬7,106元本息、己○○24萬元本息、丁○○、
    乙○○、丙○○各15萬元本息，並為准、免假執行之宣告，另駁
    回戊○○○等5人其餘之訴。戊○○○就其敗訴部分不服，提起一
    部上訴，其上訴聲明：㈠原判決關於駁回後開第二項部分廢
    棄；㈡上開廢棄部分，甲○○應再給付戊○○○467萬2,805元，及
    其中452萬7,380元部分，自起訴狀繕本送達翌日起至清償日
    止，按年息百分之5計算之利息。其餘14萬5,425元部分，自
    民事追加上訴聲明狀送達翌日起至清償日止，按年息百分之
    5計算之利息；㈢上開第二項部分，願供擔保，請准宣告假執
    行。甲○○則答辯聲明：㈠上訴駁回；㈡如受不利判決，願供擔
    保，請准免為假執行。甲○○就敗訴部分不服，亦提起一部上
    訴，其上訴聲明：㈠原判決關於：⒈命甲○○給付戊○○○逾140萬
    0,162元本息部分；⒉命甲○○給付己○○24萬元本息部分；⒊命
    甲○○給付丁○○、乙○○及丙○○各15萬元本息部分，及該部分假
    執行之宣告暨訴訟費用之裁判均廢棄；㈡上開廢棄部分，被
    上訴人在第一審之訴及假執行之聲請均駁回。戊○○○等5人則
    答辯聲明：上訴駁回（戊○○○與甲○○就逾此以外部分；丁○○
    、乙○○、丙○○就其敗訴部分均未提起上訴或附帶上訴，此部
    分皆已確定，非本院審理範圍）。
四、兩造不爭執事項（見本院卷一第174頁）：
（一）戊○○○於起訴前之107年8月6日，經原法院107年度聲字第1
      37號民事裁定選任丁○○於戊○○○與甲○○間提起民事損害賠
      償訴訟之特別代理人。嗣戊○○○於108年5月4日經原法院10
      8年度監宣字第16號民事裁定受監護宣告，並選定丁○○為
      戊○○○之監護人（下稱另案監護宣告裁定）。
（二）甲○○於107年6月3日上午7時55分許，駕駛系爭汽車沿新竹
      市公道五路往東大路方向行駛，途經公道五路與東大路交
      岔路口，與由戊○○○所騎乘之系爭機車發生擦撞，致戊○○○
      受有系爭傷害。嗣甲○○經另案刑事判決犯過失傷害致人重
      傷罪，處有期徒刑6月，如易科罰金，以1,000元折算1日
      ；甲○○提起上訴，業經本院於109年6月23日以109年度交
      上易字第80號判決駁回上訴而告確定。
（三）依交通部公路總局新竹區監理所竹苗區車輛行車事故鑑定
      會「竹苗區0000000號」鑑定意見書（下稱系爭車禍鑑定
      書）之鑑定意見、交通部公路總局車輛行車事故鑑定覆議
      會第108-30會議研討結論（下稱系爭車禍覆議結論），均
      認「一、甲○○駕駛自用小客車，行經劃設穿越虛線之無號
      誌匝道口，未讓主線道行駛之車輛先行，為肇事主因。二
      、戊○○○駕駛普通重型機車，行經右側插會標誌前方之無
      號誌匝道口，未充分注意匝道匯入之車輛，為肇事次因。
      」。
（四）戊○○○因系爭車禍已領取強制汽車責任保險理賠金220萬元
      及甲○○於108年10月28日所交付之50萬元。
（五）戊○○○有因系爭車禍所受傷害而支出醫療費用21萬1,972元
      、看護費用63萬3,528元、交通費用2萬1,525元。
五、得心證之理由：
　　查甲○○有於107年6月3日上午7時55分許，駕駛系爭汽車沿新
    竹市公道五路往東大路方向行駛，途經公道五路與東大路交
    岔路口時，未遵守道路交通號誌之指示及行經劃設穿越虛線
    之無號誌匝道口，應讓主線道行駛之車輛先行，而疏未注意
    即貿然駛入前揭路口，致與戊○○○所騎乘之系爭機車發生擦
    撞，而使戊○○○受有系爭傷害等情，為兩造所不爭（見不爭
    執事項㈡），且甲○○因前開過失行為，亦經另案刑事判決其
    犯過失傷害致人重傷罪，處有期徒刑6月，如易科罰金，以1
    ,000元折算1日而告確定，有另案刑事案件電子卷宗在卷可
    佐，則上開事實，堪以認定。戊○○○等5人主張甲○○應就其前
    開過失致重傷行為，負侵權行為損害賠償之責，爰依民法第
    184 條第1 項前段、第193條、第195 條等規定，請求甲○○
    賠償等語。惟為甲○○所否認，並為前開辯述。茲就本件爭點
    分論如下：
（一）按「因故意或過失，不法侵害他人之權利者，負損害賠償
      責任；違反保護他人之法律，致生損害於他人者，負賠償
      責任。但能證明其行為無過失者，不在此限。汽車、機車
      或其他非依軌道行駛之動力車輛，在使用中加損害於他人
      者，駕駛人應賠償因此所生之損害。但於防止損害之發生
      ，已盡相當之注意者，不在此限，民法第184 條第1 項前
      段、第2 項、第191 條之2 分有明文。又汽車駕駛人行至
      無號誌或號誌故障而無交通指揮人員指揮之交岔路口，支
      線道車應暫停讓幹線道車先行。而穿越虛線，係供車輛匯
      入匯出時，做為劃分主線車道與其他車道之用，其他車道
      車輛應讓主線車道車輛先行，道路交通安全規則第102條
      第1 項第2 款、道路交通標誌標線號誌設置規則第189條
      之1第1項分有明文。經查，就系爭車禍之肇致，甲○○有違
      反上開規定而具過失，已如前述，又其過失行為與戊○○○
      所受損害間，亦具相當因果關係，則戊○○○依上開規定，
      請求甲○○負侵權行為損害賠償之責，自屬有據。
（二）按不法侵害他人之身體或健康者，對於被害人因此喪失或
      減少勞動能力或增加生活上之需要時，應負損害賠償責任
      ；不法侵害他人之身體、健康、名譽、自由、信用、隱私
      、貞操，或不法侵害其他人格法益而情節重大者，被害人
      雖非財產上之損害，亦得請求賠償相當之金額。民法第19
      3條第1項、第195條第1項前段分有明文。承前所述，就系
      爭車禍之肇致，上訴人應負侵權行為損害賠償之責。茲就
      被上訴人得請求之各項內容及數額，分述如下：
   1、醫療費用21萬1,972元、看護費用63萬3,528元、交通費用
      2萬1,525元、其他生活費用支出10萬5,957元部分： 
　　　查甲○○就戊○○○所請求之上開項目及金額均不爭執（見本
      院卷二第23至25頁、第37頁），則認戊○○○上開請求，均
      屬有據，而予准許。
　 2、將來醫療費用部分：
　　　戊○○○主張其因受有系爭傷害，將支出將來醫療費用每年1
      萬9,152元等情，為甲○○所不爭執（見本院卷二第23至25
      頁、第36至38頁），則認戊○○○請求將來醫療費用每年1萬
      9,152元，應屬有據（總計得請求金額詳下述）。
   3、將來看護費用部分：
　　  戊○○○主張其因受有系爭傷害，自109年2月27日起將支出
      將來看護費用每年37萬6,242元（包含：1.每月薪資1萬8,
      500元，每年22萬2,000元、2.每日餐費200元，每年7萬3,
      000元、3.就業安定費：每月2,000元，每年2萬4,000元、
      健保費每月1,238元，每年1萬4,856元、5.雇主服務費：
      每年2,000元、6.招募費：每3年期滿換約1萬9,000元，平
      均一年6,333元、7.加班費：周日算加班，每日567元X每
      年52週＝每年2萬9,484元、8.特休7日：567元X7日=每年3,
      969元、9.雇主意外險：每年600元，以上總計每年37萬6,
      242元）等語，業有提出勞動部就業安定費繳款通知單、
      全民健康保險保險費計算表、繳費收據、薪資支出計算筆
      記、印尼看護工薪資表、費用支出日曆紀錄、人力仲介公
      司外國人聘僱契約等為證（見本院卷一第305至375頁、本
      院卷二第91至101頁）。經查：
　  ⑴戊○○○有因系爭車禍而受有系爭傷害，已如前述，且參諸戊○○○最新二次大里仁愛醫院109年12月2日、110年7月8日診
      斷證明書仍載：「外傷性顱內出血（術後）併兩側偏癱，
      失語症；癲癇；多處損傷。...因肢體障礙，失語症，認
      知功能障礙，無自理能力，日常生活須24小時專人照顧。
      」等語（見本院卷一第65頁、第377頁），可見戊○○○因受
      有系爭傷害，歷經數年之治療復健，最終一生仍需24小時
      由他人進行看護照料等情。則戊○○○請求將來之看護費用
      ，應屬有據。 
　　⑵查戊○○○就其請求之前開各項數額，均有提出上開證據為據
      ，而由戊○○○之主張及上開證據資料可知，戊○○○雖有就部
      分項目之請求金額有為調整增加（即薪資部分由1萬7,000
      元，提高為1萬8,500元；健保費由每月1,176元提高為1,2
      38元；招募費由每三年約1萬5,000元提升為1萬9,000元；
      另請求特休7日之工資金額），但該增加部分係因相關法
      令制度修正所為之增加調整，而核以我國勞工之薪資及相
      關費用本會隨時間經過而呈增長趨勢，戊○○○日後聘僱外
      籍看護之成本定會持續增加，而較現今為多，又衡酌戊○○○須24小時均仰賴他人照護，如改以每日聘請看護之方式
      計算看護費用，依現今市場行情，每日看護費用恐達1,80
      0元至2,000餘元，故認戊○○○以現今即需支出之費用即每
      年37萬6,242元（約每月3萬1,354元，每日約1,045元）作
      為其將來看護費用之計算依據，應屬合理，尚堪憑採。
　  ⑶至甲○○雖辯稱戊○○○就將來看護費用所為之擴張，係以109
      年1月1日開始之金額作為計算依據，其本金之計算有誤云
      云；惟查，戊○○○雖非以系爭車禍發生時之聘僱外籍看護
      費用作為其主張之計算依據，然我國就聘僱外勞看護之相
      關費用定呈日趨成長之趨勢，已如前述，且系爭車禍發生
      時戊○○○為65歲（其為42年5 月15日生），依內政部統計
      之107 年臺中市簡易生命表（見司調卷第229頁。按戊○○○
      現居住於臺中市），自109年即戊○○○67歲起，其尚有平均
      餘命19.74年，是縱以109年1月1日開始之金額作為計算依
      據，並一次請求，甲○○尚可節免日後10餘年可能之增長給
      付，故認戊○○○所為請求，尚屬合理有據，是甲○○前開所
      辯，並不足採。 
　　⑷綜此，戊○○○應得請求將來醫療費用每年1萬9,152元及將來
      看護費用每年37萬6,242元，合計為39萬5,394元（計算式
      ：19,152＋376,242 ＝395,394）。復查戊○○○為42年5 月15
      日生，系爭車禍發生時（即107年6月3日）年為65歲，而
      依內政部統計之107 年臺中市簡易生命表，67歲時其平均
      餘命為19.74年，則戊○○○得請求自109年2月27日起計算至
      平均餘命所需之費用，依霍夫曼式計算法扣除中間利息（
      首期給付不扣除中間利息）核計其金額為552萬8,689元【
      計算方式為：395,394×13.00000000+(395,394×0.74)×(14
      .00000000-00.00000000)=5,528,689.000000000。其中13
      .00000000為年別單利5%第19年霍夫曼累計係數，14.0000
      0000為年別單利5%第20年霍夫曼累計係數，0.74為未滿一
      年部分折算年數之比例(19.74[去整數得0.74])。採四捨
      五入，元以下進位】。
   4、不能工作損失67萬8,240元：
      戊○○○主張其於系爭車禍前原經營素食自助餐廳，因系爭
      車禍而受有2 年不能工作損失67萬8,240元等語，業有中
      華民國技術士（中餐烹調丙級合格）證書、財政部北區國
      稅局營業稅核定稅額繳款書、106 年8 月至107 年5 月記
      帳本等為證（見司調卷第230 至236 頁背面）；雖甲○○辯
      稱戊○○○於系爭車禍發生時已滿65歲，已達勞工強制退休
      年齡，且戊○○○亦未提出證據證明其確有該等金額之薪資
      損失云云。經查，戊○○○為42年5月15日生，其於系爭車禍
      發生時（即107年6月3日）雖已達勞動基準法第54條第1 
      項第1 款所定之65歲強制退休年齡，惟核其具中餐烹調丙
      級技術士資格，且其有自營惜緣素食養生餐館，有上開證
      據在卷可佐，而衡以滿65歲並非即無法從事工作，我國現
      今滿65歲尚有工作者，亦所在多有，是以逾65歲之人繼續
      從事餐館經營及餐飲烹調工作，尚非無法堪任，故認戊○○○於系爭車禍發生前確具相當之勞動能力。另戊○○○因系爭
      車禍經治療後，仍有肢體活動功能、吞嚥功能及認知功能
      與大小便失禁等障礙，已如前述，故其確因系爭車禍致其
      日後無法再為工作，又戊○○○請求2年之不能工作期間損失
      ，亦認屬適當，則參照行政院主計總處薪資及生產力統計
      108 年餐館業女性每月經常性薪資為2萬8,260元，且被上
      訴人亦未就此客觀數據之真正性有所爭執（見本院卷一第
      150頁），經認此以作為認定戊○○○不能工作損失之計算標
      準，應為客觀依據。從而戊○○○請求2 年不能工作損失67
      萬8,240 元（2萬8,260元X24個月=67萬8,240 元），為有
      理由，應予准許。至甲○○另辯稱戊○○○所營自助餐廳仍有
      營業收入，亦可僱人繼續經營而不至歇業，應無營業收入
      損失云云；然查戊○○○有無另行聘請他人以獲取額外收入
      ，與其本件得請求自身之不能工作損失，並無相涉，是甲○○前開所辯，並不足採。
   5、慰撫金200萬元：
　　⑴按不法侵害他人之人格權，被害人受有非財產上損害，請
      求加害人賠償相當金額之慰撫金時，法院對於慰撫金之量
      定，應斟酌實際加害情形、所造成之影響、被害人痛苦之
      程度、兩造之身分地位經濟情形及其他各種狀況，以核定
      相當之數額（最高法院47年台上字第1221號、51年台上字
      第223號判例意旨參照）。
　　⑵查戊○○○因系爭車禍而受有傷害，參諸其歷來之診斷資料，
      分別為長庚醫院107年6月11日診斷證明書載：「1.顱內出
      血、2.腦膜瘤。...於107年6月3日施行開顱血塊清除併顱
      內壓監測器置放手術，於手術後轉入加護病房治療，於10
      7年6月6日施行開顱血塊清除併腦室外引流管放置手術，
      現住院中」等語（見附民卷第71頁）；長庚醫院107年6月
      19日病症暨失能診斷證明書載：「病患於107年6月3日在
      本院急診治療，於107年6月3日及6月6日接受開顱手術移
      除血塊，107年6月3日至6月14日腦神經外科加護病房治療
      ，目前6月19日昏迷指數，6分重度昏迷，呈現植物人狀態
      」等語（見附民卷第69頁）；長庚醫院107年7月26日診斷
      證明書載：「1.外傷性顱內出血、2.腦膜瘤、3.肋膜積水
      併肺塌陷、4.水腦症。...共住院54天。」等語（見附民
      卷第73頁）；華揚醫院107年11月8日診斷證明書載：「1.
      創傷性出血併四肢肢體乏力、吞嚥困難。2.第二型糖尿病
      。3.高血壓。4.癲癇。...需24小時專人照顧。」等語（
      見附民卷第85頁）；新竹國泰綜合醫院107年12月6日診斷
      證明書載：「1.創傷性出血併四肢肢體乏力、吞嚥障礙及
      失語症。2.糖尿病。3.高血壓。...因肢體無力需24小時
      照護協助復健治療...共住院29日。」等語（見附民卷第8
      7頁）；大里仁愛醫院108年6月6日病症暨失能診斷證明書
      載：「腦部外傷併出血（術後）至兩側偏癱。病人因上述
      病情目前須完全依賴他人照護」等語（見原審卷一第138
      頁），及大里仁愛醫院109年12月2日、110年7月8日診斷
      證明書仍載：「外傷性顱內出血（術後）併兩側偏癱，失
      語症；癲癇；多處損傷。...因肢體障礙，失語症，認知
      功能障礙，無自理能力，日常生活須24小時專人照顧。」
      等語（見本院卷一第65頁、第377頁），可見戊○○○因受有
      系爭傷害，歷經數年之治療復健，其間除有住院多次，住
      院時間亦許久，更歷經多次手術，甚一度呈現昏迷之植物
      人狀態，最終仍受有外傷性顱內出血（術後）併兩側偏癱
      、失語症、癲癇、認知功能障礙等傷害，且往後一生均需
      24小時由他人進行看護照料。是其在精神上及肉體上所受
      痛苦之鉅，實殊難想像，則其請求非財產之損害賠償，當
      屬有據。又本院審酌戊○○○為42年生，學歷為國小畢業，
      從事餐飲業擔任主廚數十年，車禍發生前為惜緣素食養生
      餐館負責人，於107 年度所得7萬8,624元、名下有不動產
      2 筆，汽車1 部，財產總額471萬4,200 元，而其現與丁○○夫婦同住，但因大腦受損，又罹患失語症，致其無法清
      楚講話及認知物品是否為食物；甲○○則為48年生，學歷為
      國中畢業，其因罹患鼻咽癌合併骨移轉，現已無法工作，
      而與妻子、兒子同住，107 年度所得1,585 元、無財產等
      情，此據兩造陳稱在卷，並有本院依職權調閱之兩造稅務
      電子閘門財產所得調件明細表及另案刑事案件電子卷宗等
      存卷可佐（見本院卷一第69至70頁、本院卷二第107頁、
      原審卷一第33頁、司調卷第26至27頁、第30至31頁），是
      本院經衡戊○○○所受傷害痛苦，並致其往後一生均須仰賴
      他人24小時照料，而無法再自理生活，及綜合審酌兩造之
      身份、地位、經濟能力、戊○○○、甲○○各自過失程度等一
      切情狀，認戊○○○請求非財產上損害賠償200 萬元尚屬過
      高，應酌減為150 萬元為適當。逾此以外之請求，則非有
      據，應予駁回。 
（三）關於己○○等4人請求慰撫金部分：
   1、按不法侵害他人基於父、母、子、女或配偶關係之身分法
      益而情節重大者，被害人雖非財產上之損害，亦得請求賠
      償相當之金額，民法第195 條第3 項準用同條第1 項定有
      明文。該條項立法理由為：「身分法益與人格法益同屬非
      財產法益。本條第一項僅規定被害人得請求人格法益被侵
      害時非財產上之損害賠償。至於身分法益被侵害，可否請
      求非財產上之損害賠償？則付闕如，有欠周延，宜予增訂
      。惟對身分法益之保障亦不宜太過寬泛。鑑於父母或配偶
      與本人之關係最為親密，基於此種親密關係所生之身分法
      益被侵害時，其所受精神上之痛苦最深，故明定『不法侵
      害他人基於父母或配偶關係之身分法益而情節重大者』，
      始受保障。例如未成年子女被人擄掠時，父母監護權被侵
      害所受精神上之痛苦。又如配偶之一方被強姦，他方身分
      法益被侵害所致精神上之痛苦等是，爰增訂第三項準用規
      定，以期周延。」。又按子女因交通事故引致身體缺陷及
      心智障礙，甚至受監護宣告，父母基於親子親密關係所生
      之身分法益被侵害時，在精神上自必感受莫大之痛苦，不
      可言喻（最高法院100年度台上字第2219號判決、105年度
      台上字第2109號判決要旨參照）。
   2、查甲○○不法侵害戊○○○之身體、健康，致戊○○○受有系爭傷
      害，而如前所述，戊○○○因系爭車禍遭撞擊後，其間歷經
      治療數年，住院許久及手術多次，甚一度呈現昏迷之植物
      人狀態，縱經治療完畢，最終仍受有外傷性顱內出血（術
      後）併兩側偏癱、失語症、癲癇、認知功能障礙等傷害，
      往後一生均需24小時由他人進行看護照料，並經裁定受監
      護宣告。則己○○、丁○○、乙○○及丙○○分為戊○○○之配偶、
      子女，面對戊○○○受此重大傷害，渠等內心亦定受有重大
      打擊，而感到莫大之痛苦，渠等日後難像以往與戊○○○共
      享天倫，又因戊○○○罹有認知功能障礙及失語症等，其配
      偶、子女亦難再與戊○○○交流溝通，日後更須負擔長期沈
      重之照護責任，堪認渠等對戊○○○基於配偶及母女、母子
      關係所生親情、倫理、生活扶持之身分法益，確因被告之
      侵權行為受侵害且情節重大至明。從而，己○○等4人依前
      揭規定請求甲○○賠償慰撫金，應屬有據。
   3、衡諸己○○為國小畢業，現已退休，107 年度無所得，財產
      僅汽車1 部；丁○○大學畢業，現於印刷公司任職，月薪約
      3萬元；乙○○大學畢業，現於生技公司任職，月薪約4 萬
      元，108 年度財產總額約310 萬元；丙○○高職畢業，從事
      汽車修復業，月薪約2萬5,000元，108 年度財產有汽車1 
      部，為渠等所自陳，並有稅務電子閘門財產所得調件明細
      表在卷可參（見司調卷第28頁、原審卷一第283至284頁、
      原審卷二第108至115頁）。爰審酌渠等教育程度、職業、
      家庭情況、財產及經濟狀況、甲○○過失情節，及渠等因系
      爭傷害所承受之痛苦程度等一切情狀，本院認己○○於請求
      慰撫金40萬元，丁○○、乙○○及丙○○於請求25萬元之範圍內
      ，係屬適當。
　 4、至甲○○雖以民法第195第3項規定之立法理由，及援引最高
      法院99年度台上字第1209號判決、104年度台上字第318號
      判決、本院102年度上字第322號判決、102年度上易字第8
      78號判決、臺灣高等法院高雄分院106年度上易字第169號
      判決、臺灣新竹地方法院105年度訴字第720號、106年度
      重訴字第188號判決等為據（見本院卷一第239至272頁、
      原審卷一第248至274頁），而謂己○○等4人尚未達得請求
      慰撫金之程度云云；惟查，觀諸民法第195條第3項規定及
      其立法理由可知，不法侵害身分法益須達情節重大者，被
      害人方得請求非財產上之損害賠償，是該要件構成與否，
      本應視個案事實、情節之不同，而各做判斷。而甲○○所援
      引之前開判決，其事實與本件事實本屬不同，本院自應依
      上開規定及立法意旨而作認定判斷，而本院已就此認定說
      明如前，自難單憑其他事件不同之事實內容，而作為本件
      己○○等4人無法請求慰撫金之依據。此外，戊○○○現雖可認
      人，此據戊○○○於本院審理時陳稱在卷（見本院卷二第107
      頁）；然如前所述，戊○○○因呈偏癱且腦部受損而有認知
      功能障礙及患失語症等，其縱可認人，但其家屬仍無法與
      其正常溝通，並仍須24小時均對其進行養護照料，是依戊○○○身體障礙之嚴重程度，及對其所投入之照護程度，實
      已如同對待植物人般，相差無多，則甲○○以前開所辯，而
      謂己○○等4人不得請求慰撫金云云，尚不足採。
　 5、綜此，戊○○○請求甲○○賠償醫療費用21萬1,972元、看護費
      用63萬3,528元、交通費用2萬1,525元、其他生活費用支
      出10萬5,957元部分、將來醫療及看護費用552萬8,689元
      、2 年不能工作損失67萬8,240 元、慰撫金150萬元，合
      計867萬9,911元（詳附表），應屬有據。
（四）戊○○○就系爭車禍之肇致，亦與有過失：
   1、按損害之發生或擴大，被害人與有過失者，法院得減輕賠
      償金額，或免除之，民法第217 條第1 項定有明文。此項
      規定之目的在謀求加害人與被害人間之公平，倘受害人於
      事故之發生亦有過失時，由加害人負全部賠償責任，未免
      失諸過酷，是以賦與法院得不待當事人之主張，減輕其賠
      償金額或免除之職權。換言之，基於過失相抵之責任減輕
      或免除，非僅為抗辯之一種，亦可使請求權全部或一部為
      之消滅，故裁判上得以職權斟酌之。另所謂被害人與有過
      失，只須其行為為損害之共同原因，且其過失行為並有助
      成損害之發生或擴大者，即屬相當，不問賠償義務人應負
      故意、過失或無過失責任，均有該條項規定之適用（最高
      法院86年度台上字第1178號裁判意旨參照）。次按匝道會
      車標誌，用以促使車輛駕駛人注意匝道車輛之插會。設於
      會合點前方之主線上。右側插會用「警20」，左側插會用
      「警21」；汽車（包括機車）行駛時，駕駛人應注意車前
      狀況及兩車並行之間隔，並隨時採取必要之安全措施，道
      路交通標誌標線號誌設置規則第31條第1 項、道路交通安
      全規則第94條第3 項前段分有明文。
　 2、經查，參諸戊○○○所提出，系爭車禍所在路段之現場錄影
      畫面，並經本院於準備程序時進行勘驗，其勘驗結果：「
      勘驗標的：Main.mp4。勘驗結果：畫面開始，是一道路旁
      之攝影機拍攝畫面，該攝影機之位置位於直行道路之右側
      旁，可拍攝到直行道路及對向車道。該直行道路為三線道
      ，最外側為機車道，最內側車道地下印有【左轉專用】。
      其間均有車輛直行。畫面10秒時，轉至另一畫面。該畫面
      係從右後方往左前方拍攝，可拍攝到交岔路口處與雙向車
      道，及右前方有一支線道即將匯入，該車道呈弧形，由右
      往左呈弧形延伸。其間均有車輛通過。畫面21秒時，轉至
      一車輛行駛中所拍攝畫面，畫面右方有一紅綠燈，當時呈
      紅燈，紅綠燈左側有一「禁止左轉」之禁制標誌；旁邊另
      有一右方有「岔路」之警告標誌。畫面右前方可看見一車
      道即將匯入。拍攝畫面之車輛持續前進，可看見右側有車
      道匯入，及前方有一右方將有「岔路」之警告標誌。另地
      上印有「慢」之標誌。車道匯入處，另有黃底黑色標示之
      向左之指示標誌。再前方又有一「左彎」之警告標誌。拍
      攝畫面車輛持續前進，至右側車道匯入處時，可看見右側
      地上有一白色虛線區別車道，至畫面39秒結束。畫面40秒
      開始，是一車輛移動中所拍攝的畫面，拍攝畫面之車輛持
      續前行，該車道是呈向右彎之弧形，該畫面自行剪輯出一
      子母畫面，並將左前方處放大，以呈現左前方處地勢較高
      ，並標示「車子進入處地勢較高」。畫面54秒開始，是一
      車輛行進中拍攝之畫面，直行過程中前方有一向上之緩坡
      ，緩坡經過後可看見前方各有一直行及向左偏轉之車道，
      直行車道地上印有「↑」及「慢」之標誌，拍攝車輛持續
      直行，可看見前方即將匯入左方車道，車道右前方有一「
      停」之停車再開禁制標誌，地上亦印有「停車再開」之標
      誌及前方有一停止線。畫面1分33秒開始，是一自行提出
      之模擬畫面，自行繪製直行車道有一汽車直行，左方車道
      有一機車直行，兩車逐漸匯入靠近，至發生碰撞。」等語
      （見本院卷一第176至177頁），且互核系爭車禍之道路交
      通事故現場圖，及該路段之現場照片（見附民卷第27至67
      頁、原審卷一第21至26頁、本院卷一第219至229頁），可
      知戊○○○當時騎乘系爭機車沿新竹市東大路3 段直行至與
      公道五路4 段交岔口時，其所行駛車道呈弧形，而由右往
      左呈弧形延伸，當時以其騎乘之視角自可清楚查悉前方有
      一支線道即將匯入，且其右前方亦有一將有「岔路」之警
      告標誌，並標明「右側來車」字樣，而使其得事先注意前
      方將有車道交匯，應予注意等情。是戊○○○於系爭車禍發
      生之前，已得藉車前狀況及前開警告標誌之警示，促使其
      得為知悉注意前方將有匝道交匯之情事，是其縱為幹道直
      行車輛，仍應負注意前方匝道交匯會車之義務。此由系爭
      車禍事故經送交通部公路總局新竹區監理所竹苗區車輛行
      車事故鑑定會鑑定後，系爭車禍鑑定書認：戊○○○駕駛普
      通重型機車，行經右側插會標誌前方之無號誌匝道口，未
      充分注意匝道匯入之車輛，為肇事次因等語，並經異議後
      ，仍經系爭車禍覆議結論維持相同意見（見不爭執事項㈢
      ），應認戊○○○就系爭車禍之肇致亦有行經右側插會標誌
      前方之無號誌匝道口，未充分注意匝道匯入之車輛、並與
      之保持行車間之疏失，而認與有過失。
　 3、戊○○○雖以由前開勘驗畫面可知，戊○○○本在前方行駛，甲○○係為爭搶快車道，導致戊○○○所騎乘之機車右把手遭被
      告所駕駛之汽車左後門擦撞，戊○○○因此頭肩著地翻滾；
      再由兩車駕駛之視角及該處地勢與路線曲直情形以觀，因
      東大路位於低處且為左彎道，行駛於幹線道上之戊○○○視
      線偏左，根本無法看見支線公道五路上未出現於視角範圍
      內之車輛，當肇事汽車進入機車騎士有效視角內時，其反
      應時間已不到1秒鐘，故應由公道五路口上車輛減速或暫
      停，優先讓東大路三段上車輛通行，而謂戊○○○並無過失
      云云；惟查，就系爭車禍之肇致，甲○○具未遵守道路交通
      號誌之指示及行經劃設穿越虛線之無號誌匝道口，應讓主
      線道行駛之車輛先行，即貿然駛入前揭路口之疏失，固為
      肇事主因；然尚難以此即謂戊○○○就系爭車禍之肇致，即
      無前開過失之責。又如前所述，戊○○○當時騎乘系爭機車
      與甲○○所駕駛系爭汽車交匯之前，其已得藉由車前狀況及
      前開警告標誌之警示，促使其得為知悉注意前方將有匝道
      交匯之情事，是其於斯時即應予注意，並應防免後續碰撞
      之發生，而非待兩車實際交匯時，反謂戊○○○無充足時間
      以為反應云云，則戊○○○以此主張其並無與有過失云云，
      尚不足採。是綜衡戊○○○、甲○○前開各自過失情節之輕重
      ，經認戊○○○應就系爭車禍負40%之與有過失之責，甲○○得
      適用過失相抵之法則減輕其賠償責任。故甲○○應賠償戊○○○520萬7,947 元（計算式：8,679,911 ×60% ＝5,207,947
      ，元以下四捨五入）。
   4、按間接被害人之損害賠償請求權，自理論言，雖係固有之
      權利，然其權利係基於侵權行為之規定而發生，自不能不
      負擔直接被害人之過失，倘直接被害人於損害之發生或擴
      大與有過失時，依公平之原則，亦應有民法第217 條過失
      相抵規定之適用（最高法院73年台再字第182 號判決、95
      年度台上字第758 號判決意旨參照）。查承前所述，戊○○○就系爭車禍之肇致，其應負擔40％之與有過失之責，而己○○等4 人係間接被害人，並依民法第195條第3 項規定為
      前開請求，揆之前開說明，自應同等負擔戊○○○之與有過
      失，則甲○○應各賠償己○○、丁○○、乙○○及丙○○24萬元（計
      算式：40萬元×60 %＝24萬元）、15萬元（25萬元×60% ＝15
      萬元）、15萬元、15萬元。
（五）按保險人於被保險汽車發生汽車交通事故時，依本法規定
       對請求權人負保險給付之責；保險人依本法規定所為之
      保險給付，視為被保險人損害賠償金額之一部分；被保險
      人受賠償請求時，得扣除之，強制汽車責任保險法第25條
      第1 項、第32條分別定有明文。查戊○○○於系爭車禍發生
      後已領取強制汽車責任保險理賠金220萬元，及甲○○於108
      年10月28日所交付之50萬元等情，為兩造所不爭執（見不
      爭執事項㈣），是上開戊○○○所領取之強制汽車責任理賠金
      及已受領之50萬元，均應從甲○○應賠償與戊○○○之數額中
      予以扣除。準此，戊○○○尚得請求甲○○賠償250萬7,947 元
      （計算式：5,207,947 －2,200,000 －500,000 ＝2,507,947
      ，各詳細給付項目及計算詳附表）。
（六）按遲延之債務，以支付金錢為標的者，債權人得請求依法
      定利率計算之遲延利息；應付利息之債務，其利率未經約
      定，亦無法律可據者，週年利率為5%；給付無確定期限者
      ，債務人於債權人得請求給付時，經其催告而未為給付，
      自受催告時起，負遲延責任。其經債權人起訴而送達訴狀
      ，或依督促程序送達支付命令，或為其他相類之行為者，
      與催告有同一效力，民法第233 條第1 項前段、第203 條
      、第229 條第2 項分別定有明文。查戊○○○、己○○所提刑
      事附帶民事起訴狀繕本係於108 年1月7日由甲○○簽收，有
      甲○○於刑事附帶民事起訴狀上之簽名可參（見附民卷第7
      頁），則戊○○○上訴請求甲○○應再給付部分即70萬0,841元
      （250萬7,947 元-原審已判命給付180萬7,106元=70萬0,8
      41元），應自108年1月8日起計算遲延利息（至原審判決
      雖認本件刑事附帶民事起訴狀係於108年11月26日寄存送
      達予甲○○，於同年12月5日始生送達效力，並於翌日起算
      遲延利息，固有錯誤；然戊○○○、己○○就甲○○應給付自108
      年1月8日起至同年12月5日止之利息部分並未提起上訴；
      另甲○○雖有提起上訴，但此遲延利息起算時點計算錯誤對
      甲○○並無不利，故於此部分之遲延利息計算仍以原審判決
      認定為準）；另丁○○、乙○○及丙○○所提109年6月1日民事
      補充理由二狀繕本（見原審卷一第38至193頁）係於何時
      送達甲○○，並未見丁○○、乙○○及丙○○提出相關送達回執以
      為證明；惟由甲○○107年7月2日所提民事答辯㈢狀（見原審
      卷一第274頁）即已明確表示不同意丁○○、乙○○及丙○○前
      開訴之追加，且其自身書狀日期亦載109年7月1日等情，
      可見甲○○至少於109年7月2日之前即已收受丁○○、乙○○及
      丙○○所提109年6月1日民事補充理由二狀繕本之送達，而
      原審認定以109 年7 月2 日作為送達時點，丁○○、乙○○及
      丙○○亦未就此上訴以為爭執，故認就丁○○、乙○○及丙○○得
      請求前開賠償之遲延利息起算時點，應自109年7月3日起
      算。
（七）戊○○○雖有以110年5月24日民事調查證據聲請狀聲請國立
      交通大學進行系爭車輛肇事責任之鑑定（見本院卷一第19
      1頁）；惟查，戊○○○就系爭車禍之肇致亦與有過失，實屬
      明確，並經本院認定說明如前，故認戊○○○前開證據調查
      之聲請，並無必要，而予駁回。
六、綜上所述，戊○○○依民法第184 條第1 項前段、第193 條第1
    項、第195 條第1 項規定，請求甲○○賠償250萬7,947 元，
    及其中180萬7,106元部分（即原審判准部分），自108 年12
    月6 日起至清償日止，按週年利率5 % 計算之利息。其餘70
    萬0,841元部分（即應再給付部分），則自108 年1月8日起
    至清償日止，按週年利率5 % 計算之利息；己○○等4人依民
    法第195條第3項、第1項規定，請求甲○○賠償：己○○24萬元
    ，及自108 年12月6 日起至清償日止，按週年利率5 % 計算
    之利息；丁○○、乙○○、丙○○各15萬元，及均自109 年7 月3 
    日起至清償日止，按週年利率5 % 計算之利息之範圍內，為
    有理由，應予准許。逾此部分之請求，則屬無據，應予駁回
    。原審就上開准許部分除原審判決准許金額外，甲○○前開應
    再給付70萬0,841元（即250萬7,947 元-180萬7,106元=70萬
    0,841元）部分為戊○○○敗訴之判決，並駁回其假執行之聲請
    ，尚有未洽，戊○○○上訴意旨於此部分求予廢棄改判，為有
    理由，爰由本院廢棄改判如主文第2項所示。至戊○○○其餘敗
    訴部分，及甲○○就其應給付戊○○○逾140萬0,162元本息，及
    應給付己○○、丁○○、乙○○及丙○○部分（確定部分除外），所
    提起上訴，求予廢棄改判，均無理由，而予駁回（原審判決
    就己○○得請求部分之遲延利息起算時點雖有錯誤，但此錯誤
    對甲○○並無不利，故此部分仍予維持）。又甲○○上開應再給
    付部分，戊○○○、甲○○均陳明願供擔保，請准宣告准、免假
    執行，於法均無不合，爰分別酌定相當擔保金額准許之。
七、本件事證已臻明確，兩造其餘之攻擊或防禦方法及所用之證
    據，經本院斟酌後，認為均不足以影響本判決之結果，爰不
    逐一論列，附此敘明。
八、據上論結，本件戊○○○所提上訴為一部有理由，一部無理由
    ，甲○○所提上訴為無理由，判決如主文。 
中華民國111年4月7日
                  民事第十七庭  
                      審判長法  官  黃雯惠
                            法  官  趙伯雄
                            法  官  華奕超
正本係照原本作成。
如不服本判決（丙○○、乙○○、丁○○不得單獨上訴，須與戊○○○或
己○○合併上訴利益額逾新臺幣150萬元始得上訴），應於收受送
達後20日內向本院提出上訴書狀，其未表明上訴理由者，應於提
出上訴後20日內向本院補提理由書狀（均須按他造當事人之人數
附繕本）上訴時應提出委任律師或具有律師資格之人之委任狀；
委任有律師資格者，另應附具律師資格證書及釋明委任人與受任
人有民事訴訟法第466 條之1第1項但書或第2項所定關係之釋明
文書影本。如委任律師提起上訴者，應一併繳納上訴審裁判費。
中　　華　　民　　國　　111 　年　　4 　　月　　8 　　日

　　　　　　　　　　　　　　書記官  簡素惠